【裁判字號】    99,簡上,229
【裁判日期】    991222
【裁判案由】    損害賠償
【裁判全文】
臺灣板橋地方法院民事判決             99年度簡上字第229號
上  訴  人  劉政奕
訴訟代理人  王琛博律師
被  上訴人  吳建均
訴訟代理人  王俊翔律師
            白佩鈺律師
上列當事人間請求損害賠償事件，上訴人對於中華民國99年7 月
22日本院三重簡易庭99年度簡字第642 號第一審判決提起上訴，
經本院於99年12月8日言詞辯論終結，判決如下：
    主  文
上訴駁回。
第二審訴訟費用由上訴人負擔。
    事實及理由
一、被上訴人起訴主張：
  (一)上訴人原為克林奇克有限公司之股東，被上訴人為參與克林
    奇克公司（下稱克林奇克公司）之經營，故與克林奇克公司
    之股東，即訴外人蔣景泰及上訴人，口頭議定股權買賣，約
    定分別以新臺幣（下同）45萬元之價額，購買蔣景泰及上訴
    人於克林奇克公司5 萬元之出資額。嗣後，被上訴人即交付
    2 0 萬元之現金及匯款80萬元於克林奇克公司之戶頭，克林
    奇克公司並已於98年4 月14日匯款35萬元及交付現金10萬元
    予上訴人，而上訴人並親筆簽名於克林奇克公司擬具之股東
    同意書，其上亦明載「經全體股東同意，股東蔣景泰出資額
    新臺幣5 萬元及股東劉政奕出資額新臺幣5 萬元讓予吳建鈞
    承受，並且同意修改公司章程。」是以，雖兩造並未簽署具
    體之股權轉讓合約，然就上訴人親筆於前開「股東同意書」
    之舉止可知兩造間確有股權買賣之約定存在。惟嗣後克林奇
    克公司之會計師稱，有限公司出資額轉讓，必須經全體股東
    之簽名同意，克林奇克公司之股東有三人，除蔣景泰及上訴
    人外，尚有訴外人謝孟揚，然上訴人已簽署之「股東同意書
    」，因欠缺謝孟揚之簽名，故無法持向相關機關辦理出資額
    轉讓登記。嗣後，被上訴人再度請求上訴人依約轉讓出資額
    ，上訴人卻拒絕配合辦理相關程序，亦拒絕返還被上訴人其
    已收受之45萬元。上訴人已將其名下於克林奇克公司之出資
    額，轉讓予蔣景泰，故上訴人對於其與被上訴人間之股權轉
    讓合約已陷於給付不能，爰依據民法債務不履行之法律關係
    ，求為判決上訴人應給付被上訴人45萬元，及自支付命令送
    達翌日起至清償日止，按年息百分之五計算之利息等語。
  (二)原審為被上訴人勝訴之判決，上訴人不服提起上訴，被上訴
    人答辯以：
  上訴人已自認被上訴人與其確有成立克林奇克公司5%出資額
    買賣之合意，且被上訴人確已支付上訴人50萬元，被上訴人
    是受有價金之損害。
  上訴人已將其名下克林奇克公司所有出資額（30% ），轉讓
    予蔣景泰並辦理移轉完畢在案，致其名下已無克林奇克公司
    之股份可供轉讓給被上訴人，是已陷於給付不能。
  上訴人主張不知出資額未移轉予被上訴人，卻與蔣景泰成立
    30% 克林奇克公司出資額買賣，顯為臨訟砌詞且自我矛盾，
    毫無足採。
  蔣景泰匯款給被上訴人，一部分係交由被上訴人採購克林奇
    克公司之貨款（被上訴人仍為克林奇克公司員工），一部分
    係代墊被上訴人與上訴人交易所生之損失（然未講明多少金
    額買貨、多少金額墊付），該代墊充其量僅有借貸之性質，
    絕無替上訴人清償之法效意思。
  上訴人所提監聽譯文，全屬蔣景泰與上訴人商討購買上訴人
    名下持有克林奇克公司股份之討論，蔣景泰並無承諾以公司
    錢退還被上訴人之入股股款。
  上訴人指控被上訴人詐欺行為，業經臺灣臺北地方法院檢察
    署99年度偵字第18369 號不起訴處分在案，足見被上訴人自
    始並無任何詐欺上訴人之情節。
  聲明：上訴駁回。第二審訴訟費用由上訴人負擔。
二、上訴人則以：
  (一)被上訴人從未有任何向上訴人請求返還45萬元之意思表示，
    不論係書面或口頭，均未見。又上訴人從未有任何拒絕配合
    辦理相關股權移轉程序之行為，克林奇克公司之事務經營，
    資金運用，自公司創立以來，即全由蔣景泰一人為之，蓋其
    他股東因各自均有其事業且克林奇克公司變更章程事項本即
    由蔣景泰與被上訴人聯繫，此節各該股東均知之甚詳。同時
    ，上訴人屢屢向蔣景泰問及被上訴人股權移轉與否，蔣景泰
    先是以「會處理，不用擔心，已告知被上訴人」云云；後則
    係以「因上訴人與之尚有後續股權買賣要變更登記，所以不
    用那麼麻煩（先登記吳建鈞部分），直接辦理上訴人與其之
    部分即可，此節亦已知會吳建均」云云，從而上訴人不疑有
    他，是被上訴人主張其再度請求上訴人依約轉讓出資額，上
    訴人卻拒絕配合辦理相關程序，亦拒絕返還上訴人已收受之
    45萬元等語，顯與事實不符。
  (二)訴外人蔣景泰私下早於不明時日，將90萬元或95萬元（首開
    吳建均10% 入股之股份）退還予被上訴人吳建均，則被上訴
    人既已收受該退款款項，自再無任何請求上訴人移轉股權之
    權利，遑論，何來所謂「受有損害」，並得再向上訴人請求
    45萬元？此徵諸99年6 月10日臺灣板橋地方法院檢察署偵查
    庭筆錄要旨載敘略以：「（檢察官問：蔣景泰有無給付你這
    筆90萬元之款項？）吳建均答：有。」、「（檢察官問：以
    何方式給付？）吳建均答：蔣景泰匯給我的。」、「（檢察
    官問：你前面不是說蔣景泰拿現金給你，而且是只有45萬蔣
    景泰的部分嗎？）吳建均：‧‧‧‧」、「（檢察官問：作
    何種用途？）吳建均答：是蔣景泰給我的代墊款，等到劉政
    奕還我，我再拿給蔣景泰」、「（告訴代理人：不合理！那
    你幹嘛告劉政奕，並聲請禁止劉政奕向第三人蔣景泰收取債
    權之命令，讓劉政奕拿不到錢還你）」。此等各節，足證被
    上訴人已非有請求上訴人移轉股權之權利，且無任何損害之
    可言。
  (三)原審判決認上訴人並未返還被上訴人45萬元，並以證人蔣景
    泰之證述而為判決然蔣景泰退還其與上訴人側對被上訴人當
    初出資之45萬元，有錄影錄音譯文可證，且被上訴人確已從
    蔣景泰處收受退還之股款90萬151 元，有克林其克公司國泰
    世華銀行敦南分行之銀行往來明細可按，該90萬151 元確實
    為蔣景泰以公司錢退還被上訴人之入股股款，並非借款，因
    公司管理、財務均由蔣景泰為之，因蔣景泰遲未為變更登記
    ，故於不明時日將90萬151元退還被上訴人。
  (四)被上訴人於原審稱90萬係公司借款，而蔣景泰則稱：「後來
    交易未成，我個人有拿現金50萬元給上訴人，公司匯款85萬
    元給被上訴人金額包含公司應付貨款60多萬元，：：交易未
    成，我對他感到抱歉，所以我先借給被紹訴人20萬元，實際
    借款金額為扣除貨款後的金額」等語，且核與被上訴人於偵
    查中所述蔣景泰匯給伊90萬元，是蔣景泰給我的代墊款，等
    到上訴人還我錢，我再拿給蔣景泰等語不一，並不足取。又
    被上訴人與蔣景泰間曾具僱傭、股東同事之關係，其證詞自
    難盡信。
  (五)又「按債之清償，得由第三人為之。但當事人另有訂定或依
    債之性質不得由第三人清償者，不在此限。第三人之清償，
    債務人有異議時，債權人得拒絕其清償。但第三人就債之履
    行有利害關係者，債權人不得拒絕。」本件蔣景泰為求以較
    低價格購買上訴人之股份，願意代償上訴人對被上訴人所付
    之股款返還款項45萬元，係第三人就債之履行有利害關係者
    ，此徵諸99年11月12日蔣景泰與上訴人之對話過程自明（見
    錄影錄音譯文）」。
  (六)訴外人蔣景泰確有同意代上訴人向被上訴人清償45萬元之意
    思，被上訴人自不得拒絕其清償。原審為上訴人敗訴之判決
    ，尚有未洽，爰提起上訴，聲明：請求廢棄被上訴人之訴，
    被上訴人在第一審之訴駁回等語。
三、兩造不爭執之事實：
  (一)上訴人及第三人蔣景泰於98年間同意各出售其分別持有克林
    奇克公司5%股權予被上訴人，價格分別為50萬元，被上訴人
    交付20萬元現金，及於97年6月12、13日計匯款80 萬元於克
    林奇克公司帳戶內，並由上訴人與蔣景泰各受領45萬元。嗣
    後克林奇克公司股東謝孟揚及被上訴人則以紅利獎金名義各
    領得5萬元。
  (二)克林奇克公司曾以國泰世華銀行敦南分行帳號000-00-00000
    0-0 號之帳戶，分別於98年10月1 日及98年10月2 日以網路
    銀行方式轉帳5 萬0151元及85萬元予被上訴人。
四、本件爭點及法院之判斷：
    本件爭點在於：(一)第三人蔣景泰有無為上訴人代償積欠被上
    訴人45萬元之意思，而使上訴人對被上訴人之系爭債務消滅
    ？(二)被上訴人請求上訴人給付45萬元及法定利息，有無理由
    ？本院之判斷如下：
  (一)第三人蔣景泰並無為上訴人代償積欠被上訴人45萬元之意思
   ，上訴人對被上訴人之系爭債務並未消滅：
    被上訴人主張其為參與克林奇克公司之經營，故與克林奇克
    公司之股東即訴外人蔣景泰及上訴人，口頭議定股權買賣，
    約定分別以50萬元之價額，購買蔣景泰及上訴人於克林奇克
    公司各5 萬元之出資額。嗣後，被上訴人即交付20萬元之現
    金及匯款80萬元於克林奇克公司之戶頭，克林奇克公司並已
    於98年4 月14日匯款35萬元及交付現金10萬元予上訴人等情
    ，有被上訴人提出由上訴人親筆簽名於克林奇克公司擬具之
    股東同意書、克林奇克公司於國泰世華銀行帳戶存摺、股份
    轉讓協議書各乙份為證（見99年度司促字第10649號卷第6頁
    至10頁），且為上訴人所不爭執，堪信為真實。又上訴人同
    意就其在克林奇克公司百分之5之股份以500,000元之金額出
    賣予被上訴人，事後上訴人又將其在克林奇克公司出資30萬
    元之股份轉賣予蔣景泰之事實，亦有上訴人與蔣景泰訂立之
    克林奇克有限公司股份轉讓協議書影本1 份在卷可稽（見99
    年度司促字第10649 號卷第11頁至12頁），且原審依職權調
    閱克林奇克公司之股份持股狀況，蔣景泰、上訴人及謝孟揚
    於97年11月13日出資比例分別為600,000元、300,000元及10
    0,000元，嗣後於98年12月2日蔣景泰出資額變更為1000,000
    元，此有臺北市政府99年6月28日府產業商字第09985367700
    號函所附97年11月13日及98年12月2 日克林奇克有限公司變
    更登記表各1 份附卷可證（見原審卷第45頁至53頁），足見
    兩造間之買賣標的物即上訴人所有系爭5 萬元股份已遭上訴
    人移轉予蔣景泰，是上訴人就系爭股份已屬給付不能。被上
    訴人請求上訴人返還所受領之45萬元，惟上訴人則予否認，
    辯稱：第三人蔣景泰已同意為上訴人代償積欠被上訴人45萬
    元之意思，而匯款900,151 元給被上訴人，上訴人對被上訴
    人之系爭債務已消滅，被上訴人已無損失，被上訴人請求上
    訴人給付45萬元，自屬無理由云云，經查：
   1、本件上訴人辯稱第三人蔣景泰有為其代為清償上開上訴人
      積欠被上訴人45萬元之意思，並有匯款900,151 元予被上
      訴人可證云云，惟為被上訴人所否認，且證人蔣景泰於原
      審證稱：「（問：原告（即被上訴人）向被告（即上訴人
      ）及你購買各百分之5 的股權，因為未經全部股東的同意
      ，購買金額各50萬元，情形為何？）交易沒有成功。原告
      （即被上訴人）匯款給克林奇克公司，分二次匯款，金額
      分別為70萬元、10萬元，另外20萬元交付現金。後來交易
      未成，我個人有交付現金50萬元給原告（即被上訴人），
      公司匯款85萬元給原告（即被上訴人），金額包含公司應
      付貨款60多萬元。原告（即被上訴人）是我找他進來加入
      公司，股權交易未成功，我對他感到抱歉，所以我先借給
      原告（即被上訴人）20多萬元，實際借款金額為扣除貨款
      後的金額。紅利五萬元，是原告（即被上訴人）將款項匯
      入公司後所發的，當時我是以年終獎金的名義發的」、「
      因為97年未發獎金，98年4月14日由公司帳戶發放5萬元獎
      金。....。我與被告（即上訴人）二人各自取得45萬元的
      股款，五萬元獎金已發給原告（即被上訴人），另外5 萬
      元發給謝孟揚。」等語，且由克林奇克公司以國泰世華銀
      行敦南分行帳號000-00-000000-0號之帳戶，分別於98年1
      0月1日及98年10月2 日以網路銀行方式轉帳50,151元及85
      萬元予被上訴人，有該銀行往來交易明細附卷可佐（見原
      審卷第83頁），復為兩造所不爭執，其並非以蔣景泰個人
      名義匯款予被上訴人，而是克林奇克公司匯款予被上訴人
      ，且屬公司應付之貨款及借款，而非蔣景泰個人之應付款
      項，是上訴人所辯第三人蔣景泰同意並代為清償上訴人對
      被上訴人所欠之上開債務45萬元云云，尚屬無據，不足採
      信。
   2、另按「債之清償，得由第三人為之。但當事人另有訂定或
      依債之性質不得由第三人清償者，不在此限。第三人之清
      償，債務人有異議時，債權人得拒絕其清償。但第三人就
      債之履行有利害關係者，債權人不得拒絕。」民法第311
      條固定有明文。上訴人以克林奇克公司上開匯款予被上訴
      人900,151 元而辯稱已由第三人蔣景泰代為清償其積欠被
      上訴人之上開債務云云，然為證人蔣景泰所否認，已如前
      述，則應審究者厥為克林奇克公司有無為上訴人代償上開
      45萬元債務之意思？經查：證人即克林奇克股東謝孟揚到
      庭證稱：「（法官問：克林奇克公司有無同意代償這件事
      ？）答：他沒有找我們商量。」等語（見本院卷99年10月
      21日言詞辯論筆錄），且參諸蔣景泰為克林奇克公司董事
      ，其前開所為證詞，已否認克林奇克公司有為上訴人清償
      45萬元債務之意思，足見克林奇克公司並未經股東同意代
      上訴人清償上開債務。況上訴人亦未舉證證明克林奇克公
      司確有為其代為清償其對被上訴人所負之45萬元債務之意
      思，是克林奇克公司所匯給被上訴人之900,151 元，並無
      為上訴人代為清償積欠被上訴人之股款45萬元之意思，自
      不生清償之效力。
   3、上訴人雖另辯稱第三人蔣景泰為求以較低價格買上訴人之
      股份，願意代償上訴人對被上訴人所付之股款返還款項45
      萬元，係第三人就債之履行有利害關係者，此有卷附之錄
      影錄音譯文可佐云云，然查，第三人蔣景泰並未同意代償
      上訴人對被上訴人上開所負之45萬元債務，業據蔣景泰於
      原審證述明確，已如前述，又參諸證人謝孟揚於本院準備
      程序證稱：上訴人與蔣景泰約98年10月中旬至11月中旬，
      在律師那裡講好代償上訴人積欠被上訴人之股款45萬元，
      我不在場等語（見本院99年10月21日言詞辯論筆錄），證
      人詹柏俞亦證稱：「（法官問：上訴人與第三人蔣景泰或
      克林奇克公司有無約定由蔣景泰或克林奇克公司代償上訴
      人應返還被上訴人之股款45萬元？）答：有，約定在98年
      11月，蔣景泰說要把全部股權買回去，包含謝孟揚及上訴
      人劉政奕。這就是我指的約定。」等語（見同上言詞辯論
      筆錄），且上訴人亦指克林奇克公司匯給被上訴人之900,
      151 元即係蔣景泰所代為清償之款項云云，惟查，克林奇
      克公司匯給被上訴人之時間分別係在98年10月1日及10月2
      日，有克林奇克公司國泰世華銀行敦南分行帳號000-00-0
      00000-0 號之帳戶之銀行往來交易明細附卷可證（見原審
      卷第83頁），其匯款日期顯早於所指上訴人與蔣景泰講好
      由蔣景泰代為清償上開債務之日期，依一般生活經驗，如
      克林奇克公司於98年10月1日及2日所匯給被上訴人之900,
      151 元即係蔣景泰代為清償上訴人積欠被上訴人45萬元之
      債務，則焉有可能至98年10月中旬至11月間才講好代為清
      償？再者，如在律師處所講好，衡之常情，焉有不簽立書
      據之理？乃本件上訴人並未能提出蔣景泰已同意代為清償
      之意思之任何書證，復綜合蔣景泰之上開證言，及查無蔣
      景泰個人代為清償之事證等情，顯見克林奇克公司所匯給
      被上訴人之900,151 元，核與上訴人所指係蔣景泰代為清
      償之事實無關，不能執為證明蔣景泰同意上訴人代為清償
      並已為清償45萬元之依據。至於上訴人所提錄影錄音譯文
      ，至多僅為蔣景泰與上訴人之個人間磋商買賣股份過程，
      與克林奇克公司財產，不能混合一談，並無證據足認蔣景
      泰有同意並以克林奇克公司之上開匯款代為清償上訴人之
      上開債務。是上訴人所辯第三人蔣景泰同意並已代為清償
      45萬元之債務云云，不足憑信。至於上訴人與蔣景泰間事
      後之買賣股份，蔣景泰有無支付款項，係屬另一問題，附
      此敘明。
   4、綜上所述，上訴人辯稱第三人蔣景泰同意為上訴人代償積
      欠被上訴人45萬元之意思，而匯款900,151 元給被上訴人
      ，上訴人對被上訴人之系爭債務已消滅云云，不足採信，
      上訴人應返還被上訴人之45萬元債務，尚未清償，其債務
      尚未消滅。
  (二)被上訴人請求上訴人給付45萬元及法定利息，為有理由：
    按「因可歸責於債務人之事由，致給付不能者，債權人得請
    求賠償損害」；「損害賠償，除法律另有規定或契約另有訂
    定外，應以填補債權人所受損害及所失利益為限」。民法第
    226條第1項、第216條第1項分別定有明文。本件被上訴人主
    張上訴人已受領被上訴人購買其持有克林奇克股份之股款45
    萬元，嗣後上訴人無法移轉股份予被上訴人，已為給付不能
    之事實，已據上訴人提出由上訴人親筆簽名於克林奇克公司
    擬具之股東同意書、克林奇克公司於國泰世華銀行帳戶存摺
    、股份轉讓協議書各1 份為證，且為上訴人所不爭執，堪信
    為真。且上訴人對被上訴人之上開債務，尚未清償，已如前
    述。從而，被上訴人依民法上開之規定，請求上訴人賠償損
    害，為有理由。
五、綜上所述，被上訴人依據民法給付不能法律關係，請求被上
    訴人給付45萬元及自支付命令繕本送達之翌日即99年3 月30
    日起至清償日止，按年息5%計算之利息，為有理由，應予准
    許。原審判命上訴人如數給付上開金額，及依職權宣告假執
    行，於法均無不合。上訴意旨指摘原判決不當，求予廢棄改
    判，為無理由，應予駁回。
六、本件事證已臻明確，兩造其餘攻擊防禦方法及舉證，經審酌
    後認與本件判決結果不生影響，無庸逐一審酌，附此敘明。
七、據上論結，本件上訴為無理由，依民事訴訟法第436條之1第
    3項、第449條第1項、第78條，判決如主文。
中    華    民    國    99    年    12    月    22    日
                  民事第三庭    審判長法  官  陳財旺
                                      法  官  陳映如
                                      法  官  林錫凱
以上正本證明與原本無異
本判決不得上訴
中    華    民    國    99    年    12    月    22    日
                                      書記官  羅麗娟

司法院資訊處製作；財團法人民間司法改革基金會備份。
